【裁判字號】    92,判,249
【裁判日期】    920307
【裁判案由】    貨物稅
【裁判全文】
最  高  行  政  法  院  判  決                    九十二年度判字第二四九號
    上  訴  人  尚朋堂股份有限公司
    代  表  人  乙○○
    訴訟代理人  林瑞彬律師
                巫  鑫
    被 上訴 人  財政部臺灣省北區國稅局
    代  表  人  甲○○
右當事人間因貨物稅事件，上訴人對於中華民國九十年十二月二十七日臺北高等行政
法院九十年度訴字第一六三五號判決，提起上訴，本院判決如左：
    主  文
原判決廢棄，發回臺北高等行政法院。
    理  由
一、本件上訴人在原審起訴意旨略以：（一）被上訴人以上訴人未經辦妥貨物稅產品
    登記，於民國（下同）八十七年三月至同年八月二十四日產製應稅貨物SO—1120
    電烤箱出廠，漏報貨物稅額新台幣（下同）一、○八六、二九三元，違反貨物稅
    條例第十九條及貨物稅稽徵規則第十五條規定，依貨物稅條例第二十八條第一款
    處九千元以上三萬元以下之罰鍰，及同條例第三十二條第一款按補繳稅額處五倍
    至十五倍罰鍰，並依財政部八十五年四月二十六日台財稅第八五一九三三一三號
    函釋意旨同時觸犯租稅行為罰及漏稅罰者擇一從重處罰，遂按同條例第三十二條
    第一款規定，處所漏稅額十倍之罰鍰一○、八六二、九○○元（計至百元止）。
    上訴人不服，循序提起本件行政訴訟。（二）上訴人係已依法辦理貨物稅廠商登
    記，所產製之電烤箱（產品編號S0-1110 ）已依法辦理產品登記，為配合客戶需
    求，略為變更是項產品非功能性配件，以符合市場區隔（產品編號S0-1120），
    此種作法並未變更產品之功能及體積，且使用同一份使用說明書，上訴人以為符
    合財政部六十九年一月十一日台財稅第三○二七一號函釋之規定，故未再申請產
    品登記。又因上訴人承辦員工異動而疏忽，未將此部分列入各期出廠貨物中申報
    ，致漏報出廠貨物數量。上訴人為已依法辦理貨物稅廠商登記之廠商，多年來皆
    依法辦理產品登記及繳納申報貨物稅，並獲財政部頒揚為優良納稅人。今上訴人
    因誤解前揭財政部解釋函令，致未辦理產品登記，以致漏報出廠貨物數量，並非
    蓄意逃漏稅，此可由上訴人原物料領用登記簿、成品庫存月報表、成品出貨明細
    及庫存表等內部控制表單均已載明S0 -1120號電烤箱進出庫情形，且於出廠時亦
    均已按規定開立統一發票可知。此與未辦貨物稅廠商登記暨產品登記而產製應稅
    貨物出廠，蓄意逃漏貨物稅之行為，自應不能等同視之。出廠貨物中申報，致漏
    報出廠貨物數量，應適用貨物稅條例第三十二條第七款，暨稅務違章案件裁罰金
    額或倍數參考表規定，按補徵稅額處五倍之罰鍰。但被上被上訴人不思法律之立
    法意旨，不考慮上訴人實因誤解法令及疏忽才造成違章漏稅之情事，並非蓄意逃
    漏稅，即逕依貨稅條例第三十二條第一款規定，暨「稅務違章案件裁罰金額或倍
    數參考表」定型化規定裁定十倍之重罰，與自始未辦貨物稅廠商登記暨產品登記
    而產製應稅貨物出廠，蓄意逃漏貨物稅之行為之處罰無異，上訴人實難接受。（
    三）目前國產貨物之貨物稅之徵收，依貨物稅條例第二十三條第一項之規定，納
    稅義務人縱經稽徵機關認定有產製出廠未辦理貨物稅產品登記之產品之行為，只
    要納稅義務人在該已出廠之貨物之法定申報期限前繳納稅款，並辦理申報，應不
    構成有逃漏貨物稅之事實，主管稽徵機關應僅能依第二十八條規定論處，而非以
    第三十二條規定論處。查本件被上訴人於八十七年八月二十四日查獲上訴人自八
    十七年三月起有產製出廠未辦理貨物稅產品登記之貨物產品編號SO-1120 之情事
    ，上訴人立即按規定申報產品登記，且其中八月份出廠數量一、一○九個已於九
    月十五日前按規定申報納稅，被上訴人卻將此部分一併視同漏報，一併依貨物稅
    條例第三十二條第一款裁處十倍罰鍰，實屬認事用法錯誤，並侵害上訴人權益。
    （四）按完稅價格之計算，依貨物稅條例第十三條為「完稅價格＝出廠價格＼（
    １＋稅率＋％）」。被上訴人原處分依該規定核定完稅價格一、四二八．一元
    ，詎料被上訴人於八十八年一月二十六日北區國稅法裁第八八○○三九五五號函
    另逕行援引財政部八十年三月十五日台財稅第八○○○八三七四五號函釋，變更
    核定完稅價格一、六一九．四元，並據以變更核定增加上訴人之應補稅額及罰鍰
    。被上訴人此舉，不但係認事用法錯誤，援引錯誤之解釋函令增加上訴人不當之
    租稅負擔，更違反鈞院五十八年判字第三十一號判例對於原處分確定後，除發現
    新事實或新課稅資料，不得自行變更原查定處分之保障租稅安定性之意旨。按財
    政部八十年三月十五日台財稅第八○○○八三七四五號函釋，係指經營販賣應稅
    貨物之營利事業，持有無納稅照證之應稅貨物，而未能指認貨物來源廠商，致無
    產製廠商之出廠價格據以核算完稅價格者適用。其適用主體為「銷售商」，而上
    訴人係為「產製廠商」，本非該函釋所規範之適用主體，且上訴人產製貨物之出
    廠價格及出廠數量均有開立統一發票及帳載資料可供被上訴人查證。且若依被上
    訴人復查決定書所稱上訴人銷售價格未內含貨物稅額而核定完稅價格為一六一九
    ．四元，依營業稅法第十六條規定之銷售額為營業人銷售貨物所收取之全部代價
    ，包括應繳之貨物稅而言，上訴人之銷售價格則是為二○五六．六元，高於上訴
    人之實際銷售價格一、八一三‧○九元，且上訴人於八十七年九月申報 SO-1120
    電烤箱之完稅價格為一、四三○．四元，與被上訴人原處分核定之完稅價格一、
    四二八．一元相當。由此亦可證明上訴人所述，自八十七年三月起產製出廠之SO
    -1120電烤箱，因誤解財政部函釋規定，而將其與已辦理產品登記SO-1110電烤箱
    視為同項產品，故其銷售價格已先將應負擔百分之十五貨物稅包括在內，並依照
    營業稅法第十六條規定開立發票，即發票金額已含其應納之貨物稅。然被上訴人
    卻無視於上訴人完整之產銷記錄，仍援引錯誤之解釋函令適用於本件，增加上訴
    人之不當之租稅負擔。綜此，原處分及訴願決定顯屬違誤，請判決撤銷原處分、
    訴願決定等語。
二、被上訴人則以：本件原核定於八十七年八月二十四日查得上訴人八十七年三月份
    至同年八月二十四日產製未辦產品登記之應稅貨物電烤箱（型號SO-1120 ）四、
    九八八台，已出廠四、四七二台，尚有五一六台庫存尚未出廠，因其屬未稅貨物
    出廠，出廠（銷售）價格並未內含貨物稅額，經計算完稅價格為一、六一九．四
    元，並按出廠數量四、四七二台核定貨物稅額為一、○八六、二九三元，復因同
    時違反貨物稅條例第十九條及貨物稅稽徵規則第十五條規定，依財政部八十五年
    四月二十六日台財稅第八五一九○三三一三號函釋規定，同時觸犯租稅行為罰及
    漏稅罰者擇一從重處罰，遂按貨物稅條例第三十二條第一款規定就所漏稅額一、
    ○八六、二九三元處十倍罰鍰一○、八六二、九○○元，並無不合。本件上訴人
    未辦理產品登記擅自產製並出廠型號SO-1120 電烤箱，有卷附上訴人之生產計劃
    表，原物料領用登記簿、成品庫存月報表、成品出貨明細及庫存表、統一發票、
    申請人出具說明書等影木附卷可稽，亦為上訴人所承認不諱，又查卷附上訴人產
    製烤箱型號SO-1110、SO-1120產品照片及使用說明書影本，系爭貨物SO-1120 與
    已辨產品登記之S0-1110 其面板型式並不相同，依貨物稅稽徵規則第十九條規定
    ，應於產品產製前辦理產品登記。其既未辦理產品登記，經被上訴人八十七年八
    月二十四日查得，且其當年度八月份已產製未辦產品登記事實在查獲時已發生，
    即無適用已辨產品登記次月十五日申報繳納之規定。又系爭貨物因屬未稅貨物出
    廠，出廠（銷售）價格並未內含貨物稅額，其開立銷售價格與已含貨物稅之型號
    SO-1110 並不相同，原核定以系爭貨物出廠價格（銷售）未含貨物稅額，計算完
    稅價格為一、六一九．四元，已出廠數量四四七二台，稅率百分之十五，核定貨
    物稅額為一、○八六、二九三元外，並就所漏稅額處十倍罰鍰一○、八六二、九
    ○○元，應無違誤等語。資為抗辯。
三、原判決無非以：按「產製廠商應於開始產製貨物前，向工廠所在地主管稽徵機關
    申請辨理貨物稅廠商登記及產品登記。」及「納稅義務人有左列情形之一者，除
    補徵稅款外，按補徵稅額處五倍至十五倍罰鍰：一、未依第十九條規定辦理登記
    ，擅自產製應稅貨物出廠者。」分別為貨物稅條例第十九條及第三十二條第一款
    所明定。本件上訴人未辦理產品登記擅自產製並出廠SO-1120 電烤箱，有卷附上
    訴人之生產計劃表，原物料領用登記簿、成品庫存月報表、成品出貨明細及庫存
    表、統一發票、上訴人出具說明書等影本可稽，亦為上訴人所承認不諱。又依卷
    附上訴人產製烤箱型號SO-1110、SO-1120產品照片及使用說明書影本，系爭貨物
    SO-1120與已辦產品登記之SO-1110其面板型式並不相同，型號SO-1110 產品面板
    上有選擇開關、加熱指示燈，而所謂選擇開關，就是可以上面或下面加熱，或同
    時加熱，如果沒有選擇開關，無法選擇上下加熱，影響烤箱功能甚鉅，又加熱指
    示燈，對烤箱安全性有一定維護。另型號SO-1110 用了一百零二項材料、型號SO
    -1120則僅用九十二項材料，可知型號SO-1110功能較多，此復為上訴人所不爭執
    ，再上開二產品價格亦有不同。且上訴人復於被查獲後之八十七年八月二十九日
    就型號SO-1120 烤箱向被上訴人提出貨物稅產品登記申請，此有該申請表影本附
    卷可稽，參酌貨物稅稽徵規則第十九條規定，除已核准登記之產品，其僅為包裝
    上使用圖案變更者，得送主管稽徵機關備查免申請變更外，本件係屬產製各不同
    型號產品，自應依規定於產品產製前辦理產品登記。上訴人稱其產製SO-1110 烤
    箱已依法辦理產品登記，為配合客戶需求僅將其略為變更，改編號為SO-1120 為
    非功能性配件，只為符合市埸區隔，並未改變產品功能，故未申請產品登記云云
    ，顯為不可採。至上訴人主張其於八十七年八月二十四日為被上訴人查獲擅自產
    製應稅貨物SO-1120 型電烤箱，而其中有一、一○九台烤箱係屬八十七年八月份
    所出廠，依貨物稅條例二十三條規定，上訴人尚可於八十七年九月十五日前申報
    納稅，被上訴人不該將此部分納入裁罰倍數計算之基準云云，惟查獲當時上訴人
    當月已產製未辦產品登記貨物出廠，自無適用已辦產品登記次月十五日申報繳稅
    規定之餘地，況上訴人亦係於八十七年八月二十九日始向被上訴人申請為產品登
    記，姑不論被上訴人係於何時核准其為產品登記，其原已出廠之貨物自不可能回
    溯為係屬已為產品登記之貨物，從而上訴人此部分主張，亦不足採信。復查上訴
    人所出廠之貨物屬未申請登記之貨物，自無法依法向主管稽徵機關繳納出廠貨物
    之納稅款，從而上訴人出廠（銷售）價格自不含有貨物稅額，從而於計算完稅價
    格，自僅能減除推廣費用後，貨物稅率以稅率○計算（即完稅價格＝銷售價格＼
    （１十％））補稅送罰，上訴人雖稱其出廠價格即已含有貨物稅在內，惟依上
    訴人於八十七年三至八月均未依規定申報貨物稅，上訴人自顯無申報貨物稅之意
    ，而上訴人為國內頗具規模之公司，內部結構甚為縝密，自難諉稱因員工疏失為
    由，而謂屬短報或漏報出廠數量，以卸其漏稅之責，從而其出廠之貨物自難認以
    已含有貨物稅而計算其之完稅價格，至本件違章之貨物係屬原告所產製而非未能
    指認貨物來源廠商之貨物，原處分援引財政部八十年三月十五日台財稅第八○○
    ○八三七四五號函釋固尚有未洽，惟以上述稅率○計算，其結果並無不同，爰無
    庸予撤銷，另依行政程序法第一百十七條之規定行政機關對違法之行政處分，於
    撤銷未對公益發生有重大危害或受益人信賴利益顯大於撤銷所欲維護之公益者，
    本即可依職權為全部或一部之撤銷，且稅捐稽徵機關查定處分，固具有形式之確
    定力，惟稽徵機關如發現原處分確有錯誤短徵，為維持課稅公平之原，基於公益
    之理由，要非不可自行變更原查定處分，而補徵其應繳之稅額（最高行政法院五
    十八年判字第三十一號判例可資參照），上訴人主張被上訴人原以貨物稅率為十
    五，計算原完稅價格為一、四二八元，在未有新事實、新證據下變更處分，以貨
    物稅為○，計算完稅價格為一、六一九．四元，顯屬違法云云，即不足採。綜上
    所述，本件原處分以原告產製未辦產品登記之應稅貨物出廠同時違反貨物稅條例
    第十九條及貨物稅稽徵規則第十五條規定，依財政部函釋，同時觸犯租稅行為罰
    及漏稅罰者擇一從重處罰，遂按貨物稅條例第三十二條第一款規定及稅務違章案
    件裁罰金額或倍數參考表就所漏稅額一、○八六、二九三元處十倍罰鍰一○、八
    六二、九○○元，依法並無不合，因將原訴願決定及原處分均予維持，駁回上訴
    人之訴。作為其判斷之基礎。
四、本院查：原判決就本件未稅產品SO-II20與原已辦登記之產品SO-I1IO為不同之產
    品乙節，從兩件產品之面板型式、功能、使用材料及價格等各方面，敘明其憑之
    證據及心證之理由甚詳，故原判決認定本案產品應辦產品登記而上訴人違章未辦
    理乙節，經核無不合。惟查：按「納稅義務人有左列情形之一者，除補徵稅款外
    ，按補徵稅額處五倍至十五倍罰鍰：一、未依第十九條規定辦理登記，擅自產製
    應稅貨物出廠者。」、「產製廠商當月份出廠貨物之應納稅款，應於次月十五日
    以前自行向公庫繳納，並依照財政部規定之格式填具計算稅額申報書，檢同繳款
    書收據向主管稽徵機關申報；無應納稅額者，仍應向主管稽徵機關申報。」分別
    為貨物稅條例第三十二條第一款第二十三條第一項所明定。依貨物稅條例第二十
    三條第一項規定，產製廠商當月出廠貨物之應納稅款並非於出廠當時繳納，而於
    次月十五日以前均可報繳未於次月十五日以前繳納，始生漏稅之結果。又同條例
    第三十二條各款之罰鍰，係按補徵（所漏）稅額計算，依其規定意旨，經有逃漏
    稅款之結果發生，始得據以處罰，應屬漏稅罰。上訴人被查獲之當年八月份出廠
    未登記貨品，已在次（月）十五日以前繳清，為兩造所不爭執，上訴人之繳納與
    貨物稅條例第二十三條第一項規定，即無不合，該部分稅款既已依法繳納，自不
    發生補繳稅款，縱有違反同條例第十九條規定之情事，似尚難以貨物稅條例第三
    十二條第一款加以處罰。是以上訴人主張其八月份出廠數量一、一○九個，已於
    九月十五日前按規定申報納稅，被上訴人卻將此部分一併計入依貨物稅條例第三
    十二條第一款裁處十倍罰鍰，實屬認事用法錯誤等情，非無理由。又查行為時貨
    物稅條例第十三條第一項規定，國產貨物之完稅價格以產製廠商之銷售價格減除
    內含貨物稅額及推廣費用（定為完稅價格的12﹪）後計算之。亦即指銷售價格如
    有內含貨物稅時，應予扣減之。本件上訴人產製之未稅產品SO-II20 ，其銷售價
    格與同類產品之價格是否相當？與其嗣後補作產品登記後之銷售價格有無差別？
    關係上訴人被查獲之未稅貨品銷售價格是否已內涵貨物稅之認定，原判決並未查
    明認定，自嫌疏漏。上訴意旨以其銷售價格含有貨物稅，被查獲後其補登記產品
    所出售價格反低於原銷售價格，足證原銷售價格含有貨物稅云云，尚非全無所據
    。原判決未敘明上訴人該主張何以不採之理由，遽依貨物稅條例第十三條規定，
    維持被尚訴人就完稅價格之認定，自嫌速斷。綜上，原判決維持原決定及原處分
    對八十七年八月分上訴人出廠貨品部分計入應補稅額及完稅價格之認定，及以出
    廠貨品總數及完稅價格為基礎核課罰鍰之處分，均尚有未洽。上訴意旨據以求為
    廢棄原判決，非全無理由。合將原判決廢棄，發回原法院重為適法之判決。
據上論結，本件上訴為有理由，依行政訴訟法第二百五十六條第一項、第二百六十條
第一項，判決如主文。
中    華    民    國    九十二      年      三        月      七        日
                    最 高 行 政 法 院  第 一 庭
                                審 判 長 法  官      黃  綠  星
                                         法  官      高  啟  燦
                                         法  官      蔡  進  田
                                         法  官      黃  璽  君
                                         法  官      廖  宏  明
右  正  本  證  明  與  原  本  無  異
                                         法院書記官  彭  秀  玲
中    華    民    國    九十二      年      三        月      七        日


司法院資訊處製作；財團法人民間司法改革基金會備份。
